【裁判字號】    99,交聲,2461
【裁判日期】    990909
【裁判案由】    聲明異議
【裁判全文】
臺灣高雄地方法院交通事件裁定        99年度交聲字第2461號
原處分機關  交通部公路總局高雄區監理所
異  議  人  直航聯合有限公司
代  表  人  甲○○
送達代收人  乙○○
上列異議人因違反道路交通管理處罰條例案件，對於交通部公路
總局高雄區監理所民國99年8 月18日所為之裁決（高監自裁字第
裁80-SK0000000 號），聲明異議，本院裁定如下：
    主  文
原處分撤銷。
直航聯合有限公司不罰。
    理  由
一、異議意旨略以：異議人即受處分人直航聯合有限公司係經營
    小客車租賃業，異議人於民國99年3 月22日13時50分許起至
    99年3 月23日13時35分許止，將車牌號碼0637-MM 號租賃小
    客車出租予簡美芬使用。簡美芬於99年3 月22日16時55分許
    ，駕駛該車在臺南市○○區○○路台17線167K近北汕路口往
    北處發生違規，原處分機關明知依法令規定，租賃小客車業
    者可將違規單移轉給實際租賃期間之承租人，今原處分機關
    未依法將違規單歸責於駕駛人，卻歸責於異議人，為此聲明
    異議，請求撤銷原處分等語。
二、按行政罰法第7 條規定：「違反行政法上義務之行為非出於
    故意或過失者，不予處罰」，究其立法目的，乃依有責任始
    有處罰之原則，對違反行政法上義務之處罰，以行為人有可
    非難性及可歸責為前提，即行為人主觀上有故意或過失，始
    予處罰。又汽車駕駛人違反道路交通管理處罰條例第43條第
    1 項第1 、2 款，依同條第4 項之規定，吊扣該汽車牌照3
    個月，惟若汽車駕駛人與汽車所有人非同屬1 人，可否依同
    條第4 項規定，對汽車所有人處以吊扣汽車牌照3 個月之處
    罰？經臺灣高等法院暨所屬法院法官研討結果略以：(一)依該
    條項文義以觀，其吊扣汽車牌照之對象係「違規之汽車牌照
    」，並無違規汽車駕駛人應與汽車所有人為同1 人始能吊扣
    汽車牌照之限制；(二)再觀該條文立法過程，原草案為「汽車
    所有人，明知汽車駕駛人有第1 項第1 款、第2 款及第3 項
    之行為，而不予禁止駕駛者，並吊扣該汽車牌照3 個月；經
    受吊扣牌照之汽車再次提供為違反第1 項第1 款或第3 項行
    為者，沒入該汽車；前項規定，推定汽車所有人為明知」。
    惟因主管機關交通部認要如何推定汽車所有人為「明知」，
    在執行實務上有困難，而建議修改為現行條文，此有立法院
    第五屆第六會期交通委員會第6 次全體委員會記錄可參，益
    證道路交通管理處罰條例第43條第1 項第2 款、第4 項關於
    吊扣汽車牌照之處分，係針對汽車所有人所設之特別規定，
    自不得僅以汽車所有人已依道路交通管理處罰條例第85條第
    1 項規定，指出汽車之實際使用人，即遽認無道路交通管理
    處罰條例第43條第1 項第2 款、第4 項規定適用之餘地；(三)
    然上開吊扣汽車牌照之特別規定，究屬行政義務違反之處罰
    ，而條文或立法過程，並未排除行政罰法第7 條第1 項「違
    反行政法上義務之行為非出於故意或過失者，不予處罰」及
    道路交通管理處罰條例第85條第4 項推定過失等規定之適用
    ，是汽車所有人自仍得經由舉證證明其無故意及過失而免罰
    ；(四)故縱汽車駕駛人與汽車所有人非同屬1 人，亦應依道路
    交通管理處罰條例第43條第4 項規定對於汽車所有人處以吊
    扣汽車牌照3 個月處罰，惟可舉證不罰（臺灣高等法院暨所
    屬法院98年11月11日98年法律座談會刑事類提案第21號研討
    結果意旨參照）。
三、經查，異議人所有車牌號碼0637-MM 號租賃小客車，於99年
    3 月22日16時55分許，在臺南市○○區○○路台17線167K近
    北汕路口往北，因駕駛人行車速度超過規定之最高時速60公
    里以上，而為警拍照逕行舉發等情，為異議人所不爭執，且
    有臺南市政府警察局99年4 月21日舉發違反道路交通管理事
    件通知單1 紙在卷可稽（見本院卷第6 頁），此部分事實固
    堪認定。惟異議人自99年3 月22日13時50分許起至99年3 月
    23日13時35分止，將其所有上開小客車出租予考領有普通小
    型車汽車駕駛執照之簡美芬使用一情，亦有卷附小客車租賃
    合約書影本、簡美芬之駕駛執照影本各1 紙在卷可憑（見本
    院卷第10至11頁），而本件經舉發交通違規之時間，乃99年
    3 月22日16時55分許，經核屬異議人出租小客車交由簡美芬
    占有使用期間，自足認上開違規超速行駛之實際駕駛人，係
    承租上開小客車之簡美芬本人，或經簡美芬允許使用之人，
    而非異議人。本院審酌本件異議人係領有營利事業登記證之
    車輛租賃業者，乃針對不特定社會大眾提供租借車輛服務，
    就承租人之駕駛資格及能力，充其量僅能就是否成年並領有
    合格駕駛執照等為一般性注意，至駕駛人個人品行、習慣及
    駕駛經驗，尚難期其得以深入查知，更遑論對承租人駕駛時
    是否違規之風險有所預見，而加以控管或監督。是本件異議
    人於交付車輛前，既已就承租人即汽車駕駛人有無駕駛資格
    進行審查，堪認就駕駛人之能力、資格已盡相當之注意，是
    除別有事證外，實難認異議人就汽車駕駛人簡美芬前開超速
    之違規事實有何故意或過失。原處分機關未審酌前情，逕以
    車輛所有人即異議人為裁罰對象，即有未洽，本件異議為有
    理由，自應由本院將原處分撤銷，並為異議人不罰之諭知，
    以資適法，爰裁定如主文所示。
據上論斷，應依道路交通案件處理辦法第20條前段，裁定如主文
。
中    華    民    國    99    年    9     月    9     日
                     交通法庭  法  官   陳筱雯
以上正本證明與原本無異。
如不服本裁定，應於收受送達後5 日內向本院提出抗告狀。
中    華    民    國    99    年    9     月    9     日
                               書記官   陳建琪

司法院資訊處製作；財團法人民間司法改革基金會備份。
